【裁判字號】    92,易,84
【裁判日期】    920501
【裁判案由】    重利等
【裁判全文】
臺灣彰化地方法院刑事判決                            九十二年度易字第八四號
    公  訴  人  臺灣彰化地方法院檢察署檢察官
    被      告  丙○○
右列被告因重利等案件，經檢察官提起公訴（九十年度偵字第五０八五號），本院判
決如左：
    主      文
丙○○共同連續以脅迫使人行無義務之事，處有期徒刑柒月。
    事      實
一、丙○○於民國九十年二月間受僱於綽號「阿吉仔」（真實姓名年籍不詳，起訴書
    誤為「江中堅」）之成年男子，經由友人之介紹，得知乙○○需款孔急，渠等二
    人竟基於牟取重利之概括犯意聯絡，先後於九十年二月二十七日及同年三月一日
    ，乘乙○○陷於急迫之際，由綽號「阿吉仔」之男子提供資金，丙○○則負責出
    面連續借予乙○○新台幣（下同）四萬元及一萬二千元之金錢，同時約定每借款
    一萬元，需支付二千元之利息，首次利息已先由借款中扣除，其後以每十日為一
    期計算利息，換算週年利率約為百分之七百二十，以此方式取得與原本顯不相當
    之重利。乙○○雖於同年三月至同年七月間業已盡力籌措繳付十七萬七千元之利
    息，仍因利息累積過速而無力清償，丙○○與「阿吉仔」為求取得前述重利，竟
    共同基於強制犯罪之概括犯意聯絡，於九十年六月初某日，由丙○○前往乙○○
    位於彰化縣彰化市○○○路二十二巷五十六之二號住處，向乙○○恫稱：「如果
    還不出利息的話，連你家人和女友都會有事情」等脅迫言詞，致使乙○○心生畏
    懼，只得交付其所有之音響一組、手錶一支及鑽戒一只等共價值十二萬餘元之物
    品抵償債務，並強迫乙○○開立本票十張作為擔保，而使乙○○行無義務之事。
    又於九十年六月十五日下午四時三十分許，丙○○再次前往乙○○上開住處討債
    ，告稱：金主「阿吉仔」交代須以乙○○所有之七Ｌ—八六九０號自小客車抵債
    ，如於今日不將車輛交付並出面回贖，會有其他人前來拿車而將車輛直接解體，
    並要乙○○準備棺材等脅迫言語，致使乙○○亦心生畏懼，為免財產損失擴大，
    只得將車輛鑰匙交付予丙○○將車開離住處，而使乙○○行無義務之事，迨乙○
    ○籌足四萬三千元之利息後，始順利取回該車。嗣經乙○○報警處理，為警於九
    十年七月二十三日下午四時許，持搜索票至丙○○位於彰化縣芬園鄉○○路○段
    三九九弄一０二號住處執行搜索，當場起出乙○○所有之上開音響一部，而查悉
    上情。
二、案經彰化縣警察局移送臺灣彰化地方法院檢察署檢察官偵查起訴。
    理      由
一、訊據被告丙○○對於右揭貸放金錢予被害人乙○○並收取利息等情固坦承不諱，
    惟矢口否認有何重利及強制犯行，辯稱：伊只是受僱於「阿吉仔」，出面向被害
    人催討債務時，伊還不清楚「阿吉仔」是放高利貸之人，直到九十年四、五月份
    知情後，旋即於六月間離職，伊並未出言恐嚇或脅迫被害人，均係「阿吉仔」要
    伊如此告知被害人，音響、手錶、鑽戒及車輛均為被害人主動提供，並非出於伊
    所脅迫云云。然查：被害人乙○○先後二次借貸款項，均係直接向被告為之，綽
    號「阿吉仔」之人始終並未出面，且被害人日後各期利息之繳付，亦均為被告親
    自前來被害人住處索討等情，業據被害人指訴明確，被告亦坦承確與被害人接洽
    借款一事，則被告理當對於被害人實際借款金額及各期繳付利息多寡知之甚詳，
    又豈能謂對於重利犯行毫無所悉，直至九十年四、五月間始幡然驚覺？尤其被害
    人每隔十日即需繳付高額利息，利息計算方式及金額累積之快速均與尋常借款有
    異，被告又非初出社會智慮未周之人，當不致對此地下錢莊高利放貸之運作情形
    全然不知。是其辯稱：不知「阿吉仔」係從事高利貸之重利行為云云，要屬事後
    卸責之詞，不足採信。至於被告確有向被害人告稱「準備棺材」、「將對其家人
    及女友不利」、「如於今日不將車輛交付並出面回贖，會有其他人前來拿車而將
    車輛直接解體」等語，業據其供認明確，而前揭言詞或係直接威脅被害人及其親
    友之生命、身體安全，或係致使被害人害怕車輛遭到拆解而擴大財產損失，均足
    以造成被害人內心之驚懼不安；被告明知此情，竟仍出言相告而欲被害人交付財
    物抵償欠款，不論其是否僅居於轉達傳話之角色，均無解於被告成立脅迫他人行
    無義務之事之強制罪行。而被害人雖有積欠被告借款及利息債務，但其欲以何種
    方式償付欠款，本屬被害人得以自行選擇斟酌之範圍，被害人並無就特定物品必
    須交予被告抵債之義務，是以被告以言詞脅迫被害人交付特定之音響、手錶、鑽
    戒及車輛等物，係在被害人顧及家人安全及迫於無奈下所提供，乃不得不然而行
    無義務之事，此與出於自願之情形迥然有別。又被害人借款之時，確有須財孔急
    之事實，業據被害人陳述明確，且被告係約定每借款一萬元，需支付二千元之利
    息，首次利息已先由借款中扣除，其後以每十日為一期計算利息，換算週年利率
    約為百分之七百二十，此種利息快速累積方式遠超過一般民間借款利息，被害人
    如非確實陷於急迫情形，衡情亦毋庸背負沉重利息負擔而向被告借款週轉。則被
    告係利用他人急迫之際貸以金錢，藉以獲取與原本顯不相當之重利，至為明灼。
    綜上所陳，被告前揭所辯均與實情不符，無足為採。此外，並經證人即被害人之
    母甲○○證述被告前來取車經過無訛，復有被告向被害人討債之電話錄音帶一捲
    及錄音譯文一份在卷為憑。本案事證已臻明確，被告犯行至堪認定。
二、查被告丙○○利用他人急迫之際貸以金錢牟取重利，又於被害人無法順利還款之
    時，以言詞脅迫他人交付財物抵債而行無義務之事，核其所為，係犯刑法第三百
    四十四條之重利罪，及同法第三百零四條第一項之強制罪。公訴人認被告前往被
    害人住處出言恐嚇並取走七Ｌ—八六九０號自小客車之行為，係涉犯刑法第三百
    四十六條第一項之恐嚇取財罪，固非無見；然被害人與被告間確有債務糾紛，就
    其超過法定利率之利息部分，依民法第二百零五條之規定，僅被告對於被害人無
    請求權而已，並非債權全然喪失。是其基於滿足債務之目的，以脅迫言詞逼使被
    害人提供財物，要無不法所有之犯罪意圖，僅應依其妨害被害人意思自由部分論
    以強制罪為已足。因其均為相同之恐嚇脅迫及索討債務之社會基本事實，本院自
    應仍予審理，並變更起訴法條，附此敘明。又被告與綽號「阿吉仔」之男子就前
    揭犯行之實施，有犯意聯絡及行為分擔，均為共同正犯。而被告所為二次重利及
    強制犯行，均屬時間緊接，方法相同，皆觸犯構成要件相同之罪名，顯係各基於
    概括犯意反覆為之，均應依連續犯之規定論以一罪，並依法加重其刑。而被告連
    續強制犯罪之目的，亦無非在於取得重利之結果，前揭二罪自具有方法結果之牽
    連關係，應從較重之連續強制罪論處。爰審酌被告利用他人經濟困頓之際，貸放
    金錢收取重利，表面上化解他人一時週轉困境，實則使其陷入漫無止境之還款夢
    魘，尤其被告再以言語脅迫索討債務，更令被害人生活幾乎無以為繼，僅得躲債
    度日，四處遷移，此種不法手段嚴重危害國家社會法律秩序，不容輕忽；再參以
    被告犯罪動機、目的、手段、犯罪後否認犯行之態度、具有國中肄業學歷之智識
    程度等一切情狀，量處如主文所示之刑，以示懲儆。
據上論斷，應依刑事訴訟法第二百九十九條第一項前段、第三百條，刑法第二十八條
、第五十六條、第三百零四條第一項、第三百四十四條、第五十五條，罰金罰鍰提高
標準條例第一條前段，判決如主文。
本案經檢察官簡志祥到庭執行職務。
中    華    民    國    九十二      年      五      月        一        日
                                臺灣彰化地方法院刑事第三庭
                                    法      官  高  文  崇
右正本證明與原本無異。
如不服本判決，應於判決送達後十日內向本院提出上訴狀( 須附繕本 )。
告訴人或被害人對於判決如有不服具備理由請求檢察官上訴者，其上訴期間之計算係
以檢察官收受判決正本之日期為準。
                                    法院書記官  謝  志  鑫
中    華    民    國    九十二      年      五      月        七        日
刑法第三百零四條第一項：
以強暴、脅迫使人行無義務之事或妨害人行使權利者，處三年以下有期徒刑、拘役或
三百元以下罰金。
刑法第三百四十四條
乘他人急迫、輕率或無經驗，貸以金錢或其他物品，而取得與原本顯不相當之重利者
，處一年以下有期徒刑、拘役或科或併科一千元以下罰金。


司法院資訊處製作；財團法人民間司法改革基金會備份。
